臺灣高等法院臺南分院民事判決           100年度上字第74號
上  訴  人  南榮技術學院
法定代理人  林義宗
訴訟代理人  湯光民  律師
複 代理 人  蔡瑞琪
被 上訴 人  行政院勞工委員會職業訓練局台南職業訓練中心
法定代理人  李岳宗
訴訟代理人  洪梅芬  律師
            呂蘭蓉  律師
            涂欣成  律師
上列當事人間請求債務不履行損害賠償事件，上訴人對於中華民
國100年2月8日臺灣臺南地方法院第一審判決（98年度訴字第120
0號）提起上訴，本院於100年12月06日言詞辯論終結，判決如下
：
    主  文
上訴駁回。
第二審訴訟費用由上訴人負擔。
    事實及理由
一、被上訴人主張：兩造於民國（下同）93年11月23日訂立「行
    政院勞工委員會職業訓練局台南職業訓練中心技能檢定館委
    託經營契約」（下稱系爭契約），然上訴人從95年以來一再
    違反契約約定內容，如未繳納97年之經營權利金、未投資相
    當金額、96、97年度未達最低開課時數罰金等項，經一再催
    告，仍未改善，兩造於97年12月22日合意終止契約，被上訴
    人依系爭契約第14條(一)規定，寄出書面通知契約自98年1月8
    日起終止後，發現技能檢定館（下稱技檢館）遭嚴重損壞，
    一樓右側教室內仍留置有私人設備。依約被上訴人得請求上
    訴人給付：97年之經營權利金新臺幣（下同）92,480元。
    96、97年度未達最低開課時數罰金545,700元、664,247元
    。技檢館修補之費用689,641元。清運上訴人開留置私
    人設備廢棄物費用9,000元。上訴人違反系爭契約第2條(三)
    、(四)、(八)、第5條(三)、(七)、(十三)、第8條(一)、第9條等約定，違
    約3,102天，每日以25,000元計算，被上訴人原得請求懲罰
    性違約金77,550,000元，僅先請求232,433元（其餘暫予保
    留）；以上共計2,233,501元。爰求為判命上訴人如數給付
    及自加算本訴狀繕本送達翌日起至清償日止，按年息5％計
    算之利息（原審判命上訴人給付被上訴人2,008,823元本息
    ，駁回被上訴人其餘之請求。上訴人就其敗訴部分全部提起
    上訴；被上訴人就其敗訴部分未據提起上訴，而告確定）。
    併為答辯聲明：上訴駁回。
二、上訴人則以：兩造係合意終止契約，依契約第14條(三)2.約定
    雙方權利義務應另行議定，被上訴人提起本件訴訟欠缺權利
    保護要件；又96、97年度伊雖未達最低開課時數而應繳罰金
    ，然伊已繳交150萬元履約保證金，兩相抵銷後被上訴人不
    得再重複主張；技檢館並無被上訴人所指損害，被上訴人自
    應就損害之存在及修補費用負舉證之責。伊放置於技檢館一
    樓教室內之25台機器乃是伊依約投資之設備，因被上訴人不
    承認，尚待司法認定，豈能任被上訴人片面認定為廢棄物，
    自行處理。被上訴人從未催告伊搬移，伊顯無逾期未清運之
    情，被上訴人豈能要求給付清運費用。另被上訴人於委託經
    營期間從未發函限期上訴人改善否則將連續科處違約金，然
    於契約終止後竟要求按日處以懲罰性違約金，顯與契約第13
    條第1項第3款約定目的不符等語，資為抗辯。並為上訴聲明
    ：(一)原判決不利上訴人之部分廢棄。(二)上開廢棄部分，被上
    訴人在第一審之訴駁回。
三、兩造不爭執事項：
  (一)兩造於93年11月23日訂立系爭契約；於97年12月22日合意終
    止契約，被上訴人於98年1月8日發函通知上訴人終止契約。
  (二)上訴人於系爭契約訂立時有繳交150萬之履約保證金，於97
    年7月由被上訴人依契約第6條第5項之規定扣抵。上訴人97
    年7月10日回函不同意扣抵，被上訴人於97年7月18日再函上
    訴人主張應依契約規定辦理。
  (三)上訴人於被上訴人之技檢館1樓右側教室內，留有新華電腦
    股份有限公司承制之「多功能可程式控制器實習組」25台（
    下稱爭系25台機器設備）。
  (四)上訴人尚積欠被上訴人97年度經營權利金92,480元。
    上開各情，有委託經營契約書、被上訴人98年1月8日台南訓
    行字第0970013269號、97年7月18日台南訓行字第097000617
    1號函、上訴人97年07月10日榮義秘字第097003516號函、照
    片等附卷可稽（見原審補字卷第48-52頁；原審卷第22、62-
    83、105-106頁；本院卷第50頁反面、54頁反面），且為兩
    造所不爭，均堪信為真實。
四、兩造爭執之事項：
  (一)兩造於協調會議合意終止契約，是否應依系爭契約第14條(三)
    2.之約定，雙方權利義務應另行議定，抑應依第16條爭議處
    理之約定解決？被上訴人提起本件訴訟是否欠缺權利保護必
    要要件？
  (二)上訴人依系爭契約第14條(一)3.(4)之約定，是否需繳納96、97
    年度未達最低開課時數罰金545,700元、664,247元？上開罰
    金是否過高，應否酌減？
  (三)留置於技檢館一樓教室內之系爭25台機器設備，是上訴人依
    約投資之設備，抑係廢棄物？被上訴人有無清除之必要？若
    是，其清除費用是否為9,000元？
  (四)技檢館是否有損壞？上訴人應否負回復原狀義務？其回復原
    狀費用若干？
  (五)被上訴人得否請求懲罰性違約金7,755元？
五、本院之判斷：
  (一)被上訴人提起本件訴訟有權利保護必要：
    查系爭契約第14條(一)1.約定：「契約終止之事由如下：1.契
    約存續期間內，雙方得以書面合意終止。」同條(三)2.約定：
    「雙方合意終止契約之效力：雙方就權利義務關係，應另行
    議定之。」同條(三)4.約定：「因可歸責於乙方（即上訴人）
    之事由終止契約之效力：(1)甲方（即被上訴人）得押提乙方
    留存之履約保證金之一部或全部以扣抵乙方應給付之違約金
    、損害賠償及其他依本契約甲方有權向乙方請求支付之費用
    。(2)甲方得向乙方請求損害賠償。」同條(四)契約終止後之有
    效條款3.約定：「第16條爭議處理之規定。」有系爭契約可
    稽（見原審卷第80頁）。查兩造於97年12月22日進行協調會
    議，獲致結論(一)記載：「…１、協調成立：就貴我雙方合意
    終止契約。依契約第十六條規定，雙方應完全遵守。２、未
    達共識，協調不成立：(1)雙方合意終止契約之可歸責或不可
    抗力，亦即契約終止生效日未定。…」等各情，亦有協調會
    議紀錄附卷可按（見原審卷第25頁），基此可知兩造雖經協
    調，但僅達成終止系爭契約之共識，惟契約終止是否基於可
    歸責上訴人之事由？兩造仍有爭執，亦即依系爭契約第14條
    之上開約定，兩造終止契約並不是上訴人所指「非因可歸責
    雙方事由而終止」（見本院卷第113頁）。進而言之，兩造
    於上開協調會議合意終止契約，應係先停止契約繼續履行之
    意，而非系爭契約第14條(一)1.之因不可歸責雙方事由而合意
    終止契約之情形，自無同條(三)2.「雙方權利義務應另行議定
    」約定之適用。故上訴人辯稱：雙方權利義務應另行議定，
    被上訴人不可直接起訴云云，不可採取。系爭契約之終止是
    否有可歸責上訴人之事由及終止後兩造之權利義務，既然於
    協調委員會協調15日後仍無法議定解決，被上訴人乃依該契
    約第16條「爭議處理」之約定提起本件訴訟，自屬有據。另
    上開協調會議紀錄」之結論(二)固記載：「系爭於協調委員會
    協調15日後仍無法解決時，依契約第16條規定提交仲裁或提
    起訴訟」等語（見原審卷第25頁），惟該結論乃被上訴人事
    後所附加，未經上訴人同意，然上開內容是否事後附加，均
    不影響本院之判斷，併此敘明。
  (二)96、97年度未達最低開課時數，應繳罰金各545,700元、664
    ,247元部分，查：
  1.系爭契約第14條(一)3.(4)約定：「未達前目定該年最低開課時
    數者，甲方（即被上訴人）得另按二者相差時數占該年需開
    課最低時數比例，同比例加收該年度（期）定額權利金做為
    罰金，…如乙方（即上訴人）連續二年均未達前目該年最低
    開課時數者，其罰金以兩倍計收。」其所謂未達前「目」（
    上開「目」字應係「面」字之誤植）即指同契約第2條(三)1.
    約定：「辦理職業訓練：委託營運期間，乙方於委託營運物
    件辦理職業訓練，訓練時數每年至少75,000小時（人次小
    時）」（見原審卷第66頁），是上訴人稱：上開條款違反明
    確性原則云云，顯不可採。上訴人另抗辯：伊於97年05月28
    日函請被上訴人調降開課時數，並要求上課時數應以老師上
    課時數換算分析云云，為被上訴人否認，上訴人就此有利於
    己之事實，迄未舉證以實其說，難以採信。
  2.又系爭契約第2條(五)、第7條(一)2.3.約定，委託營運期間係自
    94年1月1日起至98年12月31日止，且上訴人第一年應繳付定
    額權利金50萬元，定額權利金應依每3年調漲百分之3比例調
    整之（見原審卷第67、73、79頁）。依上訴人提出之96、97
    年度技能檢定館開設課程明細表，開班訓練總時數各為34,0
    72小時、26,636小時（見原審卷第135、141頁），均未達約
    定之每年至少75,000小時之訓練時數。依前開規定，上訴人
    96、97年度應繳付定額權利金分別為500,000元、515,000元
    ，罰金則應以該年度定額權利金乘以相差時數占該年需開課
    最低時數比例，再乘以2倍計算。準此，上訴人96、97年度
    應繳納之罰金分為545,700元、664,227元（計算式：(1)96年
    度：34,072/75,000＝45.43％，500,000（1－45.43％）
    2＝545,700。(2)97年度：26,636/75,000＝35.51％，515,
    000（1－35.51％）2＝664,247元。元以下均四捨五入
    ），核與被上訴人上開主張相符，且上訴人係因連續2年開
    課時數未達最低開課標準，致罰金均須加倍計算，因之，前
    開罰金金額難謂有過高情形。前開罰金均發生於系爭契約終
    止前，依該契約第14條(三)1.(1)之約定，被上訴人此部分請求
    ，自屬有據。上訴人抗辯罰金過高，應予酌減，不足採取。
  (三)放置技檢館內之系爭25台機器設備非上訴人依約所投資，應
    依約視同廢棄物處理，應予清除：
    查系爭契約第2條(八)約定：「1.乙方（即上訴人）於自雙方
    完成點交之日起3年內，硬體設施金額投資至少150萬元整，
    詳細投資計畫書請明載於投資計畫書。2.乙方應於點交之日
    起三年內製作投資明細表…。甲方（即被上訴人）並得自費
    委任鑑價機關鑑定投資價格。…」又關於契約終止後資產之
    返還，同契約第15條(四)約定：「乙方逾期未將所有權屬乙方
    之設備或物品遷離者，同意視同廢棄物，任由甲方處理，所
    生費用由乙方負擔，並賠償甲方因此所受一切損害。」（見
    原審卷第67、81頁）。上訴人雖抗辯：系爭25台機器設備乃
    伊依約所投資。惟查，上訴人對於投資上開機器設備始終未
    依系爭契約第2條(八)1.之約定，交付計畫書及明細表予被上
    訴人報備審核，且觀之被上訴人提出系爭多功能可程式控制
    器實習組合照片，該機器上黃色財產標籤係記載該機器係於
    85年07月31日由教育部補助購置，有該照片可佐（見原審補
    字卷第50頁）。是系爭25台機器設備顯非上訴人於訂約後依
    約所投資購置。兩造契約既於97年12月22日合意終止，並經
    被上訴人以98年1月8日台南訓行字第0970013269號函知上訴
    人終止系爭契約，依系爭契約第15條(四)約定文義，上訴人於
    契約終止後負有將該等機器設備遷移之義務。上訴人又抗辯
    ：被上訴人未定期催告搬移，亦未能舉證清除費用計9,000
    元云云，然依系爭契約第5條(一)1.之約定，上訴人應於委託
    經營期間終止時，於15日內將被上訴人所有財產及物品無條
    件返還予被上訴人（見原審卷第80-81頁），亦即上訴人應
    將其於經營期間搬入技檢館內之設備或物品遷離清空，再將
    技檢館返還予被上訴人，然上訴人逾期仍不為遷離系爭25台
    機器設備，該機器設備使用又已十二年之久，上訴人既棄置
    館內，顯已無何使用價值，則被上訴人依約視同廢棄物處理
    ，於法有據。則被上訴人必須僱工清除搬運，而系爭2機器
    設備25台，數量不少，且每台重量非輕，一人必無法搬運，
    衡諸經驗法則，至少需4位搬運工，每工每日工資1,500元計
    ，加上載運費用一車亦需3,000元，故被上訴人主張清除費
    用為9,000元，尚屬合理，並提出首灃企業公司之清運費報
    價單一紙為證（見原審補字卷第57頁），自屬有據。上訴人
    上開所辯，不足採取。
  (四)技檢館毀損破壞，維修費用689,641元部分：
    查系爭技檢館點交時，館內玻璃、窗簾、輕鋼架均有破損、
    地面塑膠地板斑駁殘缺、牆面油漆脫落等情，有被上訴人提
    出之現場照片在卷可憑（見原審補字卷第38-39頁），且被
    上訴人於98年度確實支出一般房屋修護費461,235元（摘要
    ：付電機館工廠教室1樓東側及技檢館工廠1樓門窗改善工程
    契約價金），有被上訴人100年10月26日台南訓行字第10000
    10670號函暨其檢送憑單傳票交易資料附卷可佐（見本院卷
    第101-102頁）。參以證人周清添（即技檢館點收人）於本
    院結證稱：伊點交時輕鋼架上之天花板有維修，RC屋頂還是
    會漏水，沒有塑膠地板、窗簾也沒有裝設、油漆也沒刷。技
    能檢定館必須經過檢修始能供正常上課使用等語（見本院卷
    第84頁反面、第85頁）；另證人陳水鄉（即阿亮工程行至技
    能檢定館修繕之人）於本院亦結證稱：原審補字卷第56頁之
    估價單係被上訴人行政課之周清添找伊開的，估價單內容係
    確實並沒有灌水。又估價單項目五係窗簾整個換新，項目八
    則係窗簾壞掉整修價格等語（見本院卷第66頁正、反面）。
    稽上，被上訴人主張技檢館有估價單所列之減少其通常效用
    瑕疵，依系爭契約第5條(二)1.(4)、第13條(一)之規定，上訴人
    負有回復原狀義務，應賠償被上訴人689,641元，自屬有據
    ，堪予採取。上訴人空言否認，尚無可採。至技能檢定館維
    修費用顯逾10萬元，被上訴人是否有依政府採購法規定公開
    招標，與認定被上訴人是否支出維修費用無涉，附此敘明。
  (五)上訴人應賠償被上訴人懲罰性違約金7,755元部分：
    查系爭契約第13條(一)約定「1.乙方（即上訴人）於委託營運
    期間，如有任何違反本契約之義務或應辦理之事項者，……
    甲方（即被上訴人）得選擇下列之一種或數種方式處理，並
    以書面通知乙方：(1)要求定期改善。(2)要求乙方繳納懲罰性
    違約金。(3)中止乙方營運職業訓練中心技檢作之一部或全部
    。(4)請求損害賠償。……3.要求乙方繳納懲罰性違約金之程
    序；甲方得視情節輕重要求乙方繳納懲罰性違約金，每件每
    日新臺幣一萬元至三萬元，有持續之情形，並得按日連續懲
    罰至改善為止。…」（見原審卷第78頁）。被上訴人主張上
    訴人計有：(1)96、97年度開課時數短少，罰金經催告均未繳
    納，且未依約實施公共安全及消防檢查。(2)95年度部分各項
    招生計畫及96年至合約終止日未依約將開課計畫送被上訴人
    審核。(3)上訴人自雙方完成點交之日起3年內，硬體設施金
    額投資至少150萬元，惟迄至96年11月被上訴人尚未收到投
    資計畫書暨投資明細表。(4)未依約作任何維護記錄。(5)營運
    期間使用「南榮技術學院技訓中心」名稱，然未獲被上訴人
    書面同意。(6)未依約定期提送各項財產及物品清冊，與營運
    相關之報表及文件，送被上訴人備查；截至合約終止上訴人
    仍未依約於每季終了後一定期間內提送財務報表予被上訴人
    備查。(7)未依約於每會計年度開始1個月前編製經營技能檢
    定館之年度事業計畫向被上訴人報備，亦未以分支機構之方
    式獨立設帳。(8)僅投保94年9月9日至95年9月9日之公共意外
    責任險、商業火災保險，惟之後被上訴人並未接獲任何有關
    保險事宜之通知等違約事項等情，並經被上訴人於96年12月
    14日發函上訴人請其依約履行（見原審補字卷第58-82頁）
    ，且上訴人就其有上開缺失亦不為爭執，然仍未依約改善，
    依前開規定，被上訴人請求懲罰性違約金，於法有據。再查
    上訴人前開違約事項除上述第(3)項應自點交之日起3年內投
    資150萬元硬體設備，則本件技檢館既係於94年1月1日點交
    （見原審補字卷第22頁），是計算上訴人違約天數應自97年
    1月2日起計算至98年1月8日終止契約時止，共計372天；其
    餘7項違約事項違約天數均自96年12月14日發函通知之日起
    計算至98年1月8日止，均為390天。且上開8項違約事項違約
    狀態均仍持續中，被上訴人發函上訴人請其依約履行，然情
    形仍不獲改善，依系爭契約第13條規定，被上訴人自得請求
    上訴人賠償每件每日1萬元至3萬元不等之懲罰性違約金，並
    得按日連續懲罰至改善為止。經計算後上訴人違約總天數共
    計3,102天（計算式：3907＋372＝3102），倘以每日25,0
    00元計算懲罰性違約金共7,755萬元（計算式：25,000310
    2＝77,550,000），被上訴人原起訴請求7,755元，嗣後雖擴
    張為232,433元，經原審判准7,755元，被上訴人就其敗訴部
    分未聲明不服，本院亦認7,755元之懲罰性違約金為適當，
    被上訴人此部分請求，自屬有據。縱被上訴人未依約以書面
    明確通知上訴人應科處懲罰性違約金及金額多寡，然被上訴
    人前於96年12月14日即發函上訴人請其依約履行，然上訴人
    仍不改善其缺失，業如前述，難謂被上訴人未盡其以書面通
    知之義務。又該懲罰性違約金縱具滯怠金之特性，然上訴人
    計有8項違約之缺失，以每件最低應科懲罰性違約金1萬元計
    算，上訴人尚應賠償被上訴人8萬元之懲罰性違約金，惟被
    上訴人僅請求7,755元，亦難認有過高之情形，上訴人前開
    所辯，無可採取。
  (六)綜上，上訴人應給付被上訴人2,008,823元（92,480元＋545
    ,700元＋664,247元＋689,641元＋9,000元＋7,755元＝2,00
    8,823元）。上訴人雖主張上開第(1)至(4)項應給付金額可以
    履約保證金150萬元相抵銷云云；然上訴人未依「委託經營
    契約」第2條第8項規定投資硬體設備至少150萬元，已如前
    述，依約上訴人需繳交差額即150萬元予被上訴人（見原審
    卷第67頁）。是上訴人現已無150萬元之債權可供抵銷，上
    訴人主張以履約保證金150萬元抵銷云云，不可採取。
六、綜上所述，被上訴人依「委託經營契約」之法律關係，請求
    上訴人給付2,008,823元，及自起訴狀送達之翌日即98年10
    月2日（見原審卷第6頁）起至清償日止，按年息百分之5計
    算之利息，為有理由，應予准許。原判決命上訴人給付，並
    依兩造之聲請分別為准、免假執行之宣告，經核於法並無不
    合。上訴意旨，仍執陳詞，指摘原判決此部分不當，求予廢
    棄改判，為無理由，應駁回其上訴。
七、本件事證已臻明確，兩造其餘攻擊防禦方法及證據資料，核
    與本件判決結果不生影響，爰不一一加以論述，併予敘明。
八、據上論結，本件上訴為無理由，依民事訴訟法第449條第1項
    、第78條，判決如主文。
中    華    民    國   100    年    12    月    20    日
                  民事第四庭    審判長法  官  吳上康
                                      法  官  蔡勝雄
                                      法  官  王浦傑
上為正本係照原本作成。
如不服本判決，應於收受送達後20日內向本院提出上訴書狀，其
未表明上訴理由者，應於提出上訴後20日內向本院補提理由書狀
（均須按他造當事人之人數附繕本）上訴時應提出委任律師或具
有律師資格之人之委任狀；委任有律師資格者，另應附具律師資
格及釋明委任人與受任人有民事訴訟法466條之1第1項但書或第2
項（詳附註）所定關係之釋明文書影本。如委任律師提起上訴者
，應一併繳納上訴審裁判費。
中    華    民    國   100    年    12    月    21    日
                                      書記官  蔡振豐
【附註】
民事訴訟法第466條之1：
(1)對於第二審判決上訴，上訴人應委任律師為訴訟代理人。但上
  訴人或其法定代理人具有律師資格者，不在此限。
(2)上訴人之配偶、三親等內之血親、二親等內之姻親，或上訴人
  為法人、中央或地方機關時，其所屬專任人員具有律師資格並
  經法院認為適當者，亦得為第三審訴訟代理人。
民事訴訟法第466條之2第1項：
  上訴人無資力委任訴訟代理人者，得依訴訟救助之規定，聲請
  第三審法院為之選任律師為其訴訟代理人。